【裁判字號】    98,家上,17
【裁判日期】    980526
【裁判案由】    宣告分別財產制
【裁判全文】
臺灣高等法院臺南分院民事判決  98年度家上字第17號
上  訴  人  丙○○○
            乙○○
共      同
訴訟代理人  黃溫信律師
            黃紹文律師
            徐美玉律師
被  上訴人  財政部臺灣省南區國稅局
法定代理人  甲○○
訴訟代理人  丁○○
上列當事人間請求宣告改用分別財產制事件，上訴人對於中華民
國97年12月3日臺灣臺南地方法院第一審判決（97年度家訴字第1
00號），提起上訴，本院於98年5月12日言詞辯論終結，判決如
下：
    主  文
上訴駁回。
第二審訴訟費用由上訴人負擔。
    事實及理由
一、本件被上訴人主張：上訴人丙○○○於民國89年8月14日出
    具擔保書，擔保納稅義務人建林營造有限公司（下稱建林公
    司）滯欠伊之87年度營業稅及罰鍰，惟建林公司並未依約清
    償債務，經伊聲請法務部行政執行署臺南行政執行處（下稱
    臺南行政執行處）扣押執行丙○○○之財產，僅部分受償；
    而丙○○○與上訴人乙○○為夫妻，婚姻關係現仍存續中，
    但並未約定夫妻財產制，應以法定財產制為其夫妻財產制。
    為執行丙○○○對乙○○依民法第1030條之1所得主張之剩
    餘財產分配請求權等情。爰依民法第1011條規定，求為宣告
    上訴人之夫妻財產制應改用分別財產制之判決（原審判決上
    訴人應改用夫妻分別財產制，上訴人不服，提起上訴，聲明
    求為廢棄原判決，並駁回被上訴人在第一審之訴）。
二、上訴人則以：民法第1011條規定法院因債權人之聲請，得宣
    告改用分別財產制之目的，乃係因在原來之法定聯合財產制
    度下，聯合財產之管理權，係由夫或妻一人為之，致使未有
    管理權一方之債權人，無法有效實施其債權，故乃為排除夫
    妻有管理權之一方對於他方有財產之使用、收益權，但是否
    宣告改用，法院仍有斟酌裁量之權限。又該條立法當時，法
    定聯合財產制度消滅後，並無現行民法第1030條之l之剩餘
    財產分配請求權之制度，是其立法目的並非為使債權人得藉
    此方式，以便於其對法定財產制關係消滅後，得就所產生之
    剩餘財產分配請求權有所主張。且民法係在規範私權之爭議
    ，與本件被上訴人所主張之營業稅及罰鍰係屬公法上之債權
    ，兩者顯有不同，而剩餘財產分配請求權乃係本於身分關係
    而生，並非係純粹之財產關係，故在本條原來之立法例上，
    該請求權，夫妻一方死亡時，其繼承人不得繼承，或夫妻離
    婚，任何一方之債權人不得代位行使，且夫妻之任何一方不
    得將該期待權任意讓與。被上訴人係以一般債權人之身分，
    查扣尚未條件成就之剩餘財產分配請求權，其目的並非在排
    除夫妻有管理權之一方對於他方有財產之使用、收益權，而
    係要以剩餘財產分配請求權做為其債權執行之標的，是否符
    合立法設計之目的與剩餘財產分配請求權之性質，實有商榷
    之餘地。又為解決被上訴人稅款執行之問題，伊持續本於善
    意與被上訴人進行溝通協商，雙方就清償之方式及時間，業
    已於97年12月23日簽定執行筆錄，丙○○○同意就總額新台
    幣（下同）70,130,162元之稅款及罰鍰，自97年9月26日起
    至100年12月25日止，分期支付與被上訴人，同時並提供由
    乙○○名下之嘉南開發事業股份有限公司（下稱嘉南公司）
    、隆田承攬運送股份有限公司、正義承攬運送股份有限公司
    之股份，供被上訴人設質或扣押，雙方已就執行清償之方法
    達成共識，伊並自第一期起迄今均依執行筆錄履行，被上訴
    人並無不能受清償之情形，況一旦改為分別財產制，被上訴
    人亦未具體主張及證明丙○○○對乙○○享有剩餘財產分配
    請求權及其金額為何，與於本件稅款之履行是否有絕對之必
    要，故被上訴人實無理由亦無必要聲請法院宣告改用分別財
    產制，被上訴人之請求顯逾越必要性之原則，亦不當涉入具
    有身分關係特色之夫妻財產及剩餘財產分配請求權制度，其
    請求自無理由等語，資為抗辯。
三、兩造不爭執之事項：
（一）上訴人丙○○○與乙○○二人為夫妻，婚姻關係現仍存續
      中，且未約定夫妻財產制，應以法定財產制為其夫妻財產
      制。
（二）丙○○○於89年8月14日出具擔保書，擔保納稅義務人建
      林公司滯欠被上訴人之87年度營業稅及罰鍰，嗣丙○○○
      雖曾主張上開擔保書有實體法上無效之原因，依法不生效
      力，向高雄高等行政法院訴請確認其對建林公司積欠被上
      訴人87年度營業稅及罰鍰共77,409,760元之公法上保證債
      務關係不存在，及撤銷被上訴人移送臺南行政執行處91年
      度南執義字90年營所稅執特專字第184號、185號、186號
      、10648號關於丙○○○部分之執行命令，經高雄高等行
      政法院94年度訴更字第10號判決丙○○○敗訴，並經最高
      行政法院96年度判字第2079號判決駁回其上訴（下稱另案
      行政訴訟）確定。
（三）建林公司因未依約清償債務，經臺南行政執行處於95年6
      月28日以南執義90年營稅執特字第185號執行命令扣押丙
      ○○○於第三人元大京華證券股份有限公司敦化分公司之
      股票，經該公司於95年7月7日具狀聲明異議表示丙○○○
      於該公司所開立證券委託帳戶無任何股票。
（四）臺南行政執行處於95年6月28日以南執義90年營稅執特字
      第185號執行命令扣押丙○○○於第三人嘉南公司之勞務
      報酬，經該公司於95年7月4日以嘉南字第6號函覆稱丙○
      ○○於95年2月28日離職，故礙難執行。
（五）臺南行政執行處於95年6月28日以南執義90年營稅執特字
      第185號執行命令扣押丙○○○在銀行開立之帳戶存款，
      其中萬泰商業銀行赤崁分行函覆存款餘額不足200元，故
      不予扣押；中國信託商業銀行及建華商業銀行均函覆無存
      款；另台灣土地銀行台南分行則扣得存款884元，及支票8
      29元；又該處前曾扣押蘇鄭貴美於統一證券股份有限公司
      所保管之中華工程股份有限公司股票股利共3,675股，經
      匯撥至中央信託局之集保帳戶進行拍賣，扣除手續費、證
      券交易稅、匯出匯款費用，餘額為16,084元，並於95年8
      月8日匯入臺南行政執行處指定之帳戶。
（六）兩造於97年12月23日在臺南行政執行處協商成立，成立內
      容詳如上訴人98年3月18日準備狀所附執行筆錄（下稱系
      爭執行筆錄，影本見本院卷第32頁）。
四、兩造爭執之事項：
    被上訴人得否請求宣告上訴人之夫妻財產制改用分別財產制
    ？
五、本院判斷：
（一）按夫妻未以契約訂立夫妻財產制者，除本法另有規定外，
      以法定財產制為其夫妻財產制，民法第1005條定有明文。
      次按債權人對於夫妻一方之財產已為扣押，而未得受清償
      時，法院因債權人之聲請，得宣告改用分別財產制，民法
      第1011條亦規定甚明。而所謂未得受清償，包括全無可扣
      押之物或所扣押之物數量不足及所扣押之財產不足清償該
      為扣押之債權人債權等情形（最高法院89年度台上字第85
      4號判決參照）。又此法條立法意旨，為貫徹物權法定主
      義及保護交易安全，同時避免夫妻藉登記夫妻財產制之方
      式，逃避債權人之強制執行。本件丙○○○與乙○○為夫
      妻，惟未約定夫妻財產制，應以法定財產制為夫妻財產制
      ；而丙○○○因擔任建林公司積欠被上訴人之前開營業稅
      及罰鍰共計77,409,760元之債務之保證人，雖另案提起行
      政訴訟，請求確認該保證債務關係不存在，及撤銷被上訴
      人關於丙○○○之相關執行命令，惟已經高雄高等行政法
      院及最高行政法院判決其敗訴確定，為兩造所是認，並有
      另案行政訴訟判決影本可憑（見一審家調卷第12～40頁）
      ，縱丙○○○就另案行政訴訟復行提起再審之訴，仍不影
      響其負有擔保建林公司對於被上訴人之上揭營業稅及罰鍰
      之保證責任。又被上訴人前已聲請臺南行政執行處扣押丙
      ○○○之勞務報酬、銀行存款、及股票股利，然所扣得之
      財產甚微（見一審家調卷第41～60頁），尚不足清償對於
      被上訴人所負之上開債務，可見被上訴人所扣押丙○○○
      之財產，顯不足受償，符合有民法第1011條所定「未得受
      清償」之情形。至兩造雖於97年12月23日在臺南行政執行
      處協商成立，被上訴人同意由上訴人分期繳納前揭營業稅
      及罰鍰，惟被上訴人一再主張上訴人並未依系爭執行筆錄
      提供足額之擔保（見本院卷第27、36、46頁），且依系爭
      執行筆錄第6項所載，被上訴人提起之夫妻剩餘財產分配
      請求權相關訴訟及執行程序並不停止（見本院卷第32頁反
      面），而上訴人又未能舉出被上訴人已得完全受償丙○○
      ○所保證之前述營業稅及罰款之事證，則其抗辯本件不符
      合不能清償之情事云云，即無可取。當不影響被上訴人依
      民法第1011條規定，請求宣告被上訴人之夫妻財產制改用
      分別財產制之權利行使。
（二）上訴人質疑被上訴人以一般債權人身分查扣尚未條件成就
      之剩餘財產分配請求權，是否符合立法設計之目的與剩餘
      財產分配請求權之性質？並舉法務部行政執行署另案98年
      度署聲議字第2號至第3號決定書（影本見本院卷第42～43
      頁－下稱系爭決定書）為佐，但查：
    (一)按91年6月26日修正民法第1030條之1第3項原規定「第1項
      請求權不得讓與或繼承，但已依契約承諾或已起訴者，不
      在此限」，將剩餘財產分配請求權定位為一身專屬性質之
      權利，嗣於96年5月23日修正時已刪除該項規定，其修正
      理由如下：「剩財產分配請求權雖依夫妻身分而產生，但
      其本質仍屬財產，並不具專屬性質，基於下列理由爰將第
      3項規定刪除：(1)若剩餘財產分配請求權為專屬權，則第1
      009條、1011條的規定將完全喪失意義，無法保障債權人
      之利益。(2)對有請求權人之繼承人不利。」故剩餘財產分
      配請求權已不再具有「一身專屬性」，而係屬財產權。
    (二)至上訴人提出之系爭決定書，係臺南行政執行處以執行命
      令扣押剩餘財產分配請求權時，因義務人與其配偶間之法
      定財產制關係仍存續中，故剩餘財產分配請求權尚未發生
      ，與本件之前提事實並不相符。稽考被上訴人提起本件訴
      訟之真意，應係在於避免系爭決定書之情事發生，是被上
      訴人訴請宣告上訴人之夫妻財產制改用分別財產制所應審
      究者，即是否符合民法第1011條之要件即可，倘符合民法
      第1011條所定要件時，經法院宣告上訴人應改用分別財產
      制者，此時，丙○○○對乙○○之剩餘財產分配請求權，
      依民法第1030條之1第1項規定立即發生，同時該請求權即
      處於隨時得行使之狀態，自無不得成為執行標的之虞，是
      上訴人以該決定書主張剩餘財產分配請求權係不得離開特
      定身分而獨立、非得獨立處分之權利及將來債權之執行，
      須現在可特定其權利，相當程度可期待最近將發生者，始
      該當其他財產權之要件云云，恐有誤會，並不足採。
（三）次按民法第1011條之立法意旨，係為貫徹物權法定主義及
      保護交易安全，同時避免夫妻藉登記夫妻財產制之方式逃
      避債權人之強制執行。丙○○○出具擔保書，擔保建林公
      司滯欠之前述營業稅及罰鍰，丙○○○雖對於另案行政訴
      訟提起再審之訴，惟尚不影響原確定判決之效力，縱有上
      訴人所指稱因執行法院未盡告知義務，致使丙○○○陷於
      錯誤而為全部稅款擔保之情事，亦應由上訴人循法律途徑
      救濟，非本院所能審認，尚難據為排除或否定丙○○○所
      應負之前述公法上之保證債務。再者，因建林公司未履行
      繳納義務，經臺南行政執行處依法扣押丙○○○之財產（
      勞務報酬、銀行存款及股票股利等），惟所扣得之財產甚
      微，尚不足清償債務，業經被上訴人提出臺南行政執行處
      之執行命令及第三人之異議狀（均影本，見一審家調卷第
      41～60頁）為證，已盡其舉證之責。至上訴人所辯民法第
      1011條係規範私權之爭議，與被上訴人所主張之營業稅及
      罰鍰乃公法上之債權，二者顯不相同云云，然剩餘財產分
      配請求權既屬財產權，且不具一身專屬性，亦非法律明文
      規定禁止執行之財產，又夫妻是否有實際可得之剩餘財產
      ，非經結算，無從確定，則倘於具體個案已具備民法第10
      11條所規定之要件時，債權人自得依據該條規定請求法院
      宣告改用分別財產制，殊無先命債權人證明必有剩餘財產
      可得，始可聲請宣告之理，尤以本件丙○○○已無財產可
      供足額清償，而乙○○又有前述公司股份提供設質或扣押
      ，亦難謂丙○○○對乙○○無可請求之剩餘財產存在，並
      因而推認被上訴人無提起本件訴訟之實益。且觀民法第10
      11條法文之「債權人」並無將公法上之債權人排除在外之
      理，即並不因債權人之身分不同致使適用民法第1011條時
      而有所差異，是上訴人前開所辯不足為採。
（四）又行政執行法第3條規定，行政執行，應依公平合理之原
      則，兼顧公共利益與人民權益之維護，以適當之方法為之
      ，不得逾達成執行目的之必要限度。所謂「以適當之方法
      為之，不得逾達成執行目的之必要限度」，依同法施行細
      則第3條規定，則指於行政執行時，應依下列原則為之：
      (一)採取之執行方法須有助於執行目的之達成。(二)有多種同
      樣能達成執行目的之執行方法時，應選擇對義務人、應受
      執行人及公眾損害最少之方法為之。(三)採取之執行方法所
      造成之損害不得與欲達成執行目的之利益顯失均衡。查臺
      南行政執行處於建林公司未依約履行分期繳納義務時，即
      就丙○○○名下之財產為執行，惟仍不足清償對被上訴人
      之前開債務，而丙○○○對其配偶乙○○於法定財產關係
      消滅後所得主張之夫妻剩餘財產分配請求權既係屬財產權
      性質，自亦屬於其責任財產範圍，而丙○○○除前揭夫妻
      剩餘財產分配請求權外，已無其他責任財產足資滿足被上
      訴人前述債權之清償，復經被上訴人為前述之舉證，顯見
      被上訴人以該請求權為執行標的係滿足其債權之唯一方法
      ，而其請求法院判決宣告上訴人之夫妻財產制改用分別財
      產制，乃為達成上開目的之前提，即難謂被上訴人提起本
      訴訟之行為與行政執行法及其施行細則前開規定有違，而
      不符合比例原則。況依兩造所達成協議之系爭執行筆錄第
      6項所載：「移送機關（即被上訴人所屬臺南縣分局）雖
      同意分期清償，但該局提起的剩餘財產分配請求權相關訴
      訟及執行程序並不停止。」（見本院卷第32頁反面），亦
      難認被上訴人續行本件訴訟違反比例原則或有何違反誠信
      原則之情事；復審視其約定之內容，倘上訴人依約履行系
      爭執行筆錄所載之義務，則被上訴人之債權獲得滿足時自
      無後續須對丙○○○之剩餘財產分配請求權聲請強制執
      行之問題。
六、綜上所述，丙○○○既出具擔保書擔保納稅義務人建林公司
    滯欠被上訴人之前開營業稅及罰鍰，且經臺南行政執行處扣
    押丙○○○之財產後，僅部分受償，尚未全數清償完畢。則
    被上訴人為確保其債權得以實現，在符合債權人就夫妻一方
    之財產為扣押而未得受清償之要件時，依民法第1011條規定
    ，請求宣告上訴人之夫妻財產制改用分別財產制，洵屬有據
    ，應予准許。原審因而宣告上訴人之夫妻財產制改用分別財
    產制，經核於法並無不合。上訴論旨，猶執前詞，指摘原判
    決不當，求予廢棄，不能認為有理由，應予駁回。
七、本件事證已臻明確，兩造其餘主張及攻擊或防禦方法並所提
    證據資料，經斟酌後認均不影響本院所為前開論斷，自無逐
    一審論之必要，附此敘明。
八、據上論結，本件上訴為無理由，依民事訴訟法第449條第1項
    、第78條、第85條第1項前段，判決如主文。
中    華    民    國    98    年     5    月    26    日
                  民事第一庭    審判長法  官    林金村
                                      法  官    張世展
                                      法  官    蘇清恭
上為正本係照原本作成。
如對本判決上訴，須於判決送達後20日內向本院提出上訴狀，未
表明上訴理由者，應於上訴後20日內，向本院提出理由書（須附
繕本）。依法須繳納裁判費並應委任律師為訴訟代理人，始得上
訴。
中    華    民    國    98    年     5    月    26    日
                                      書記官    李梅菊
【附記】
民事訴訟法第466條之1：
(1)對於第二審判決上訴，上訴人應委任律師為訴訟代理人。但上
  訴人或其法定代理人具有律師資格者，不在此限。
(2)上訴人之配偶、三親等內之血親、二親等內之姻親，或上訴人
  為法人、中央或地方機關時，其所屬專任人員具有律師資格並
  經法院認為適當者，亦得為第三審訴訟代理人。
民事訴訟法第466條之2：
上訴人無資力委任訴訟代理人者，得依訴訟救助之規定，聲請第
三審法院為之選任律師為其訴訟代理人。


司法院資訊處製作；財團法人民間司法改革基金會備份。
